臺灣臺北地方法院民事判決　　　　　　　　　　　　　九十三年度建字第二０八號
　　　原　　　告　志勤營造工程有限公司
　　　法定代理人　丙○○
　　　訴訟代理人　張仕賢律師
　　　　　　　　　李蒨蔚律師
　　　被　　　告　亞青建設股份有限公司
　　　法定代理人　乙○○
　　　被　　　告　中港亞洲開發有限公司
　　　法定代理人　乙○○
　　　被　　　告　毅昌建設有限公司
　　　法定代理人　甲○○
　　　共　　　同
　　　訴訟代理人　許麗紅律師
當事人間請求返還履約保證金事件，經本院於中華民國九十三年十一月二日言詞辯論
終結，判決如左：
    主      文
被告亞青建設股份有限公司應給付原告新台幣貳仟貳佰伍拾萬元、被告中港亞洲開發
有限公司應給付原告新台幣玖佰柒拾萬元、被告毅昌建設有限公司應給付原告新台幣
貳佰玖拾伍萬元，及均自民國九十三年四月二十七日起至清償日止，按年息百分之五
計算之利息。
原告其餘之訴駁回。
訴訟費用由被告亞青建設股份有限公司負擔百分之六十四，由被告中港亞洲開發有限
公司負擔百分之二十八，餘由被告毅昌建設有限公司負擔。
本判決原告勝訴部分，於原告分別以新台幣柒佰伍拾萬元、新台幣佰貳拾伍萬元、
新台幣玖拾玖萬元各為被告亞青建設股份有限公司、中港亞洲開發有限公司、毅昌建
設有限公司供擔保後，得假執行。但被告亞青建設股份有限公司、中港亞洲開發有限
公司、毅昌建設有限公司如各以新台幣貳仟貳佰伍拾萬元、新台幣玖佰柒拾萬元、新
台幣貳佰玖拾伍萬元為原告預供擔保後，得免為假執行。
原告其餘假執行之聲請駁回。
    事實及理由
一、原告主張：其於民國九十三年一月八日與被告亞青建設股份有限公司（下稱亞青
    公司）簽訂工程合約書，約定由原告以工程價款新台幣（下同）二億一千六百二
    十九萬九千二百三十九元（含稅）承攬施作「新生代新建工程」，原告並依約於
    九十二年十二月三十一日交付承包總價百分之十之履約保證金二千二百五十萬元
    予被告亞青公司；另於九十二年十一月二十日與被告中港亞洲開發有限公司（下
    稱中港亞洲開發公司）簽訂工程合約書，約定由原告以工程價款九千六百二十一
    萬二千五百元（含稅）承攬施作「胡適風華新建工程」，原告已依約於九十二年
    十一月二十七日交付承包總價百分之十之履約保證金九百七十萬元予被告中港亞
    洲開發公司；又於九十二年十二月二日與被告毅昌建設有限公司（下稱毅昌公司
    ）簽訂工程合約書，約定由原告以工程價款二千九百零三萬二千九百十二元（含
    稅）承攬施作「瑞安街（六五地號）集合住宅新建工程」，原告並於九十二年十
    二月二十四日依約交付被告毅昌公司承包總價百分之十之履約保證金二百九十五
    萬元。嗣因上開三項工程有變更設計致暫時無法動工、設計錯誤致無法順利施工
    等情形，故兩造遂於九十三年三月九日合意解除前述工程合約關係，約定被告應
    即無條件返還履約保證金全部，原告則同意拋棄全部承攬工程，且訂有聲明啟事
    、聲明書。詎原告屢向被告請求返還履約保證金，被告均拖延未付款，為此爰依
    兩造九十三年三月九日合意解除契約之約定，及民法第二百二十九條、第二百三
    十三條、第二百零三條之規定，起訴請求被告返還履約保證金及給付法定遲延利
    息等語。並聲明：(一)被告亞青公司應給付原告二千二百五十萬元、被告中港亞洲
    開發公司應給付原告九百七十萬元、被告毅昌公司應給付原告二百九十五萬元，
    及均自九十三年三月九日起至清償日止，按年息百分之五計算之利息。(二)願供擔
    保以代釋明，請准宣告假執行。
二、被告則以：原告在與被告簽訂工程合約後，即藉故砂石、鋼筋等原物料價格飛漲
    為由，拖延不進場施作，僅拆除地上物、施作排水溝，又未按期申報開工、亦未
    整地、開始建築，胡適風華工地遲誤工期達百分之三十以上，新生代、瑞安工地
    則在契約約定開工日期九十三年二月十日、九十二年十二月十八日屆至後仍未申
    報開工，被告乃不得不與原告合意解除工程契約，但原告竟在契約解除後霸佔「
    胡適風華」工地，導致被告向購買預售屋客戶所允諾之完工交屋期限無法兌現，
    商譽受創。被告因原告工作遲延受有損害，直至九十三年五月十八日止被告中港
    亞洲開發公司受有工地融資貸款利息損失二百三十八萬八千七百五十元，另因此
    重新發包予訴外人偉邦營造股份有限公司而增加工程款二千四百二十萬元、被告
    亞青公司重新發包增加工程款二千九百八十萬元、被告毅昌建設則增加工程款五
    百十九萬一千六百八十八元，原告依民法第二百三十一條第一項、民法第五百零
    三條、第二百六十條之規定對被告應負損害賠償責任，被告爰提出抵銷抗辯，故
    已無須返還履約保證金予原告等語，資為抗辯。並聲明：原告之訴及假執行之聲
    請均駁回，如受不利判決願供擔保，請准宣告免為假執行。
三、兩造不爭執之事實：
（一）原告主張其分別與被告簽訂工程合約，已依約給付被告履約保證金各二千二百
      五十萬元、九百七十萬元、二百九十五萬元之事實，業據其提出工程合約書、
      收據、本票為證（見本院卷第九頁至第六七頁），且為被告所不爭執，自堪信
      為真實。
（二）另兩造已於九十三年三月九日合意解除前述工程合約，亦據原告提出聲明啟事
      、聲明書為證（見本院卷第六八頁、第六九頁），並為被告所自認（見本院九
      十三年七月二十三日言詞辯論筆錄），應堪予認定。
四、原告主張被告應返還前揭履約保證金，被告對於原告此部分請求表示不爭執而為
    自認（見本院卷第一○三頁，九十三年七月二十三日言詞辯論筆錄），但被告另
    提出抵銷抗辯而以右開情詞置辯。是以，本件兩造爭執之重點首先在於：被告在
    兩造合意解除工程合約後，得否再以原告工作有遲延為由，依民法第二百三十一
    條第一項、第五百零三條、第二百六十條之規定，對原告行使損害賠償請求權？
    現析述如下：
（一）原告對於被告抵銷抗辯部分所為之陳述略為：兩造間工程契約既經於九十三年
      三月九日合意解除，則已溯及失其效力，除非兩造另有特別約定，被告已不得
      援引原契約關係請求原告負損害賠償之責，亦無民法第二百六十條之適用，而
      原告交付之履約保證金係在擔保工程契約之履行，被告已在聲明書中同意退還
      全部履約保證金與原告，顯見在為合意解除契約時並無損害賠償請求權之保留
      約定，被告所為抵銷抗辯並無理由等語。
（二）按合意解除，係以第二次契約解除第一次契約，而非依一方意思表示解除，與
      民法所規定之契約解除權，全異其性質，不適用或準用民法關於契約解除之規
      定。但契約當事人合意解除時，當事人之一方對他方之債務不履行損害賠償請
      求權喪失與否，不能一概而論，尚應斟酌各項情形，探究當事人之真意，而依
      有無拋棄該請求權之事實定之（最高法院五十六年度台上字第五一五號、同院
      八十八年度台上字第八八四號判決意旨參照）。再者，民法第二百六十條固然
      規定解除權之行使不妨害損害賠償之請求，但此所謂損害賠償，係指債務人債
      務不履行、給付不能或遲延給付，因債權人解除契約時債權人已經發生之損害
      賠償而言，故依前述說明，本條規定在合意解除情形並不當然適用（最高法院
      七十二年度台上字第三六七六號判決參照），須視當事人合意解除當時一切情
      狀探究當事人之真意而為判斷。
（三）被告雖辯稱：九十三年三月九日簽署聲明書係因原告急於取回履約保證金，被
      告急於取回工地，故兩造在當時並未論及契約解除所生之後續問題等語。就此
      原告則陳稱：兩造合意解除工程合約之原因就如同聲明啟事所載，係因砂石、
      鋼筋等原物料價格上漲，原告在總價承包約定下為了避免損失擴大，遂與被告
      合意解除契約等語。
      1.依民法第九十八條規定：「解釋意思表示，應探求當事人之真意，不得拘泥
        於所用之辭句。」，且最高法院十七年上字第一一一八號判例意旨亦闡述：
        「解釋契約，固須探求當事人立約時之真意，不能拘泥於契約之文字，但契
        約文字業已表示當事人真意，無須別事探求者，即不得反捨契約文字而更為
        曲解。」等語甚明。
      2.經查，原告在九十三年三月九日書立聲明啟事（見本院卷第六八頁），表明
        ；「緣因近期砂石、鋼筋等原物料價格飛漲，有關本公司志勤營造工程有限
        公司所承攬亞青建設股份有限公司暨其相關企業之營造工程（台北市新生代
        、胡適風華、瑞安街六五地號等三基地），為免造成貴公司困擾，特此聲明
        拋棄全部承攬工程，並再次陳明本決定實因經濟環境因素變遷與貴公司無涉
        ：：：」等語，與被告同日簽立之聲明書（見本院卷第六九頁）所載合意解
        除原因相符，亦即，兩造合意解除工程契約之原因係當時砂石、鋼筋等物料
        價格上漲所致，被告前開所辯與聲明書、聲明啟事所載內容已有不符。
      3.次查，被告亞青公司在合意解除契約前之九十三年二月四日、同年三月三日
        曾召開會議針對「新生代新建工程」、「胡適風華新建工程」中臨時水電申
        請進度、基地內管線遷移、廢土棄置證明、建照變更承造人、工地四週環境
        清理、連續壁扶壁增設方案等工程進行情形為討論，有原告提出之會議記錄
        在卷可稽（見本院卷第一七一頁至第一七四頁）。在此會議過程中均未見曾
        提及關於原告急於取回履約保證金、被告欲收回工地等節。
      4.此外，被告復未能提出其他證據以證明其所抗辯之兩造合意解除工程合約原
        因確實存在，則因其所辯與兩造間聲明啟事、聲明書記載事由有違，自不足
        採信。
（四）又原告所交付被告之履約保證金係用在確保原告應依約履行所負義務，若有違
      約、拖延施工進度等情事，被告即可就該履約保證金求償無須返還與原告，除
      經被告於本院九十三年十月一日言詞辯論期日陳述綦詳外（見本院卷第二一七
      頁），另與兩造間工程合約第六條「合約保證」約定相符（見本院卷第一○頁
      、第三○頁、第五○頁），並為原告所不爭執。再者，依據兩造於九十三年三
      月九日以聲明啟事及聲明書所達成之合意解除契約內容為：原告同意拋棄全部
      承攬工程、被告同意返還全部履約保證金（詳見卷附之聲明啟事、聲明書記載
      ）。既然被告同意無條件返還全部履約保證金予原告，顯見被告在與原告合意
      解除工程合約時，並無對原告行使損害賠償請求權保留之特別約定，而已拋棄
      對原告之債務不履行損害賠償請求權，自無民法第二百六十條規定適用餘地，
      堪可認定。
（五）被告請求原告負賠償之責，所述之損害內容包括貸款利息損失、重新發包增加
      工程款之損失，均係以原告在合意解除工程合約前工作有遲延為其依據（見本
      院九十三年八月三十一日言詞辯論筆錄、被告答辯(二)狀），被告既已於聲明書
      中拋棄對原告之債務不履行損害賠償請求權，即包括工作遲延、給付遲延損害
      賠償之請求在內，是以，被告依民法第二百三十一條第一項、第五百零三條、
      第二百六十條等規定請求原告負損害賠償責任各如二所述，均屬無據。
（六）如前所述，被告已在合意解除時拋棄對原告之債務不履行損害賠償請求權，而
      不得再本於民法第二百三十一條第一項、第五百零三條、第二百六十條請求原
      告負賠償之責，故兩造關於原告有無遲延工作情事所為之攻擊防禦方法，自無
      庸加以論斷。
五、綜上所述，被告在與原告於九十三年三月九日合意解除工程合約時，已拋棄對原
    告之債務不履行損害賠償請求權，自無民法第二百六十條規定適用餘地，其依民
    法第二百三十一條第一項、第五百零三條、第二百六十條之規定，提出抵銷抗辯
    請求原告負給付遲延損害賠償責任，為無理由。
六、依民法第二百二十九條第二項、第三項規定：「給付無確定期限者，債務人於債
    權人得請求給付時，經其催告而未為給付，自受催告時起，負遲延責任。」、「
    前項催告定有期限者，債務人自期限屆滿時起負遲延責任。」，及同法第二百三
    十三條第一項前段規定：「遲延之債務，以支付金錢為標的者，債權人得請求依
    法定利率計算之遲延利息。」，兩造於聲明書中並未約定被告應返還履約保證金
    之確定期限。卷查，原告曾於九十三年四月二十四日催告請求被告於三日內返還
    履約保證金，有原告函文足稽（見本院卷第二二六頁），是被告應自同月二十七
    日起始負遲延責任，原告主張被告應自九十三年三月九日即負給付遲延責任，超
    逾部分難謂有據。從而，原告本於兩造九十三年三月九日合意解除契約之約定，
    及民法第二百二十九條、第二百三十三條、第二百零三條之規定，請求被告亞青
    公司給付二千二百五十萬元、被告中港亞洲開發公司給付九百七十萬元、被告毅
    昌公司給付二百九十五萬元，及均自九十三年四月二十七日起至清償日止，按年
    息百分之五計算之法定遲延利息，為有理由，應予准許。至超逾部分則難謂有據
    ，應予駁回。
七、本件為判決之基礎已臻明確，兩造其餘之陳述及所提其他證據，經本院斟酌後，
    認為均於判決之結果無影響，亦與本案之爭點無涉，自無庸逐一論述，併此敘明
    。
八、假執行之宣告：
    兩造陳明願供擔保，聲請宣告假執行或免為假執行，經核原告勝訴部分，合於法
    律規定，爰分別酌定相當之擔保金額宣告之；原告其餘假執行之聲請，因訴之駁
    回而失所依據，不予准許。
九、結論：原告之訴為一部有理由，一部無理由，並依民事訴訟法第七十八條、第七
    十九條、第八十五條第一項但書、第三百九十條第二項、第三百九十二條第二項
    ，判決如主文。
中　　　華　　　民　　　國　　九十三　　年　　 十一 　　月　　 十二 　　日
                            民事第三庭  法  官  賴錦華
正本係照原本作成
如對本判決上訴，須於判決送達後廿日內向本院提出上訴狀
中　　　華　　　民　　　國　　九十三　　年　　 十一 　　月　　 十二 　　日
                                        書記官  林桂玉
